臺灣高雄地方法院民事判決　九十年度婚更(一)字第二號
　　原　　　告　甲○○
　　被　　　告　乙○
右當事人間確認婚姻不成立事件，本院判決如左：
    主      文
確認原告與被告間之婚姻關係不成立。
訴訟費用由被告負擔。
    事    實    及   理   由
一、原告起訴主張：
  (一)緣原告因工作之故認識前來購買照相機之被告，因被告為西藏人，從事唐卡工作
    ，需要與台灣女子結婚，以便日後取得身分證，原告在好心下，即於民國八十八
    年十月四日與被告在鈞院辦理公證結婚。惟查兩造雖辦妥公證結婚，並辦理戶籍
    登記，但雙方從未生活在一起，而被告將原告之戶籍由屏東縣東港鎮遷入高雄市
    苓雅區○○○路一三四號三樓地址，係被告之朋友在該處經營房屋仲介，二人從
    未履行夫妻同居之義務，且被告是西藏喇嘛身分，為何能結婚，令人生疑。
  (二)按結婚是以發生婚姻關係為目的之法律行為，具有濃厚的倫理秩序及人格色彩，
    性質上是不容許他人以取得身分證為目的。被告也承認雙方婚姻僅在於被告取得
    身分證而已，並非雙方真正繼續過著永久的、精神的、肉體的結合為目的之共同
    生活。因此兩造間之婚姻自因欠缺結婚之真意而不成立，惟戶籍上仍登記兩造為
    夫妻，為此提起本件訴訟。
  (三)兩造確實沒有結婚真意，會與被告辦理結婚是為了被告在台之居留權。原告同意
    擔任被告購買房屋之連帶保證人乃因被告說他是外國人不能買賣房屋，所以被告
    要與原告辦理假結婚，以原告名義購買房屋並取得居留權。證人戴麗芬與洪滿霞
    所言不實在。系爭切結書係經過兩造磋商後才達成，當天是原告至被告住處簽訂
    切結書，被告及其朋友共三個人，原告不可能吵鬧或兇被告。
  (四)被告利用原告對藏傳佛教之「來生」、「前世」、「功德」、「果報」等之虔誠
    信仰，向原告騙稱：「他要人幫忙弘法，只要有人幫助他到法院辦妥『真公證、
    假結婚』，取得法院『結婚公證書』，即可到戶政事務所申辦結婚戶籍登記，在
    台灣取得居留權及身分證，繼續弘法。」、「我是喇嘛，不會真結婚，取得身分
    證弘法後，立可辦理離婚。」、「你有佛緣，又有喜緣，你幫助我真是前生修來
    的功德與果報」云云，使原告信以為真，而與被告於八十八年十月四日在鈞院公
    證處完成結婚公證，又於同年月十九日辦妥結婚戶籍登記，幫助被告完成其所謂
    「真公證、假結婚」，騙取「在台取得居留權」之心願。詎被告事後不履行其八
    十九年四月十六日之切結書後，原告始知被告純係詐欺原告，其目的不外利用原
    告為其公證結婚充當「人頭」新娘，並利用原告為其「人頭」配偶，而取得在台
    灣之居留權及身分證，又利用原告作「人頭」，購買房屋及向銀行貸得房貸巨款
    花用後即去向不明，使原告被迫要為被告負起清償銀行房屋貸款之責任。
  (五)依內政部警政署入出境管理局檢送之被告入出境資料顯示，被告於八十八年九月
    一日入境台灣，於同年十月二十六日出境，足見被告辯稱兩造婚後曾於八十八年
    十二月間共同駕車至台北、花蓮住三天二夜回高雄云云，並不實在。
二、被告則以：
  (一)兩造經過交往一年半才結婚，被告係真心與原告相愛而結婚，伊婚後住在高雄市
    ○○○路十九巷九號二樓之二，原告並未與伊住在一起，但兩造有發生性關係，
    確實有夫妻之實。被告很喜歡原告，常拿錢給原告，並會向朋友借錢給原告，原
    告名下房屋貸款均是伊在付利息，伊不願意與原告離婚。
  (二)兩造於八十八年十月四日公證結婚後，當晚原告要求被告購買房屋給她，被告經
    福星仲介公司介紹購買坐落高雄縣鳳山市○○路四九○號十四樓房屋，因被告係
    外國人無法登記不動產，乃以原告名義登記，並以原告名義貸款，婚後不久，原
    告無理取鬧，謂：「為何以原告名義貸款，要被告提出現金購買或還清貸款」云
    云，被告答謂：兩造結婚、被告回尼泊爾二個月申請單身證明及各種費用，包括
    給與原告的費用已花去約新台幣（下同）五十餘萬元，尚不包括購買房屋部分。
    原告於八十九年四月十六日認被告無錢可取，強迫被告簽立切結書，該切結書非
    結婚前所簽，被告完全不知其內容及意思。又原告起訴狀所載被告為取得身分證
    為目的未履行同居云云，顯與事實不符，原告認為本件係假結婚，為何婚後曾與
    被告共同駕車至台北、花蓮住三天二夜回高雄，因被告係外國人不懂中文，飯店
    名稱已忘記，但原告所述顯與事實不符。是兩造結婚有經過公證，且法律並無限
    制西藏喇嘛不能結婚之規定。
  (三)被告並未詐欺及脅迫原告，且給過原告五、六十萬元，目前房屋尚登記為原告名
    義，且是原告要求其買房屋，被告每月要付銀行二萬多元利息。況兩造既經合意
    要求法院公證結婚，倘得因原告一方主張無結婚真意即可推翻，原告豈不觸犯使
    公務員登載不實之罪，被告因經濟困難，無法滿足原告意願，原告始興此訟，希
    望原告回心轉意！
三、按婚姻不成立與婚姻無效，既為不同之概念，我民事訴訟法第五百六十八條以下
    並規定有婚姻無效之訴與確認婚姻不成立之訴，則當事人如未履行或未完全履行
    婚姻要件時，其婚姻既不成立，自不發生任何婚姻之法律上效力，無須法院之判
    決，任何人均得主張之，但發生爭執時，有確受判決之法律上利益者，自得起訴
    請求確認婚姻不成立，即提起確認婚姻不成立之訴，而非提起確認婚姻無效之訴
    。然當事人如已達成婚姻要件，但如屬法律上規定之禁婚親或為重婚或為一人同
    時與二人以上結婚時，則為已成立之婚姻，依法應歸於無效，以此為原因，請求
    法院為確認之判決，即應提起確認婚姻無效之訴。至於當事人舉反證推翻推定之
    效力時，因所爭執者為曾否履行婚姻之方式，即屬婚姻有無成立之問題，應提起
    婚姻不成立之訴，而非婚姻無效之訴。
    本件原告所爭執者，係系爭婚姻未經雙方當事人婚姻意思合致，即屬婚姻有無成
    立之問題，原告自應提起確認婚姻不成立之訴，合先敘明。
四、次按確認法律關係成立或不成立之訴，非原告有即受確認判決之法律上利益，不
    得提起之，民事訴訟法第二百四十七條定有明文。所謂即受確認判決之法律上利
    益，係指因法律關係之存否不明確，原告主觀認為其法律上地位有不安之危險存
    在，而此項危險得以對於被告之確認判決除去者。
    本件原告以兩造並無結婚真意為由，請求確認系爭婚姻不成立等語，業為被告所
    否認，顯見原告就系爭婚姻關係之存否即有主觀之不明確，足致原告之法律上地
    位有受侵害之危險，揆諸前揭說明，原告自有即受本件確認判決之法律上利益，
    是原告自得提起本件確認婚姻關係不成立之訴。
五、再按「婚姻成立之要件，依各該當事人之本國法。但結婚之方式依當事人一方之
    本國法，或依舉行地法者，亦為有效。結婚之方式，當事人一方為中華民國國民
    ，並在中華民國舉行者，依中華民國法律。」此為涉外民事法律適用法第十一條
    明定。準此，涉外婚姻是否成立，依各該當事人之本國法規定，而一方為中華民
    國人民者，其結婚方式可依我國法律規定之方式。本件被告係尼泊爾籍人士，然
    原告為中華民國國民，故系爭婚姻係涉外婚姻，依首揭規定，系爭婚姻之結婚方
    式應依我國法律定之，然是否成立則應依我國及尼泊爾之法律決定。然按：
    (一)我國法律固未明文規定，婚姻應以雙方當事人婚姻意思之一致為根本成立要件
      ，然觀諸民法第九七二條既規定婚姻應由男女當事人自行訂定之意旨，結婚應
      由當事人自主，此為婚姻成立之實質要件，應無疑義。
    (二)其中所謂「婚姻意思」有實質意思與形式意思之分，前者指形成夫妻關係之真
      實意思，亦即在社會觀念上，形成婚姻共同生活關係之意思；後者則強調因履
      行法定婚姻方式而成立，即履行婚姻方式之意思（表示意思）；本院以為自親
      屬身分關係本質而言，應尊重當事人內心意思，必然需採取實質意思說，與財
      產法上之行為，有時為保護交易安全，不得不採取表示主義者不同，因此所謂
      婚姻意思，乃當事人具有相互履行婚姻之義務，為夫妻共同生活之實質意思，
      此為學者陳棋炎、黃宗樂、郭振恭合著「民法親屬新論」第九一頁所採相同見
      解。
    (三)綜上，依我國法律規定之婚姻成立要件即包含雙方婚姻意思之合致，亦即雙方
      具有相互履行婚姻之義務，為夫妻共同生活之實質意思為婚姻成立要件。
六、本件原告主張兩造於八十八年十月四日經本院公證結婚，並已向戶政機關辦理結
    婚戶籍登記，且原告之戶籍雖自屏東縣東港鎮遷入高雄市苓雅區○○○路一三四
    號三樓地址，惟兩造從未同居一處共同生活之事實，業據兩造提出戶籍謄本及結
    婚證書、尼泊爾內政部地方行政部文等件為證，復有本院八十八年度公字第二○
    三九六四號公證卷宗可參，並經被告自承屬實，堪信為真實。從而，本件所應審
    究者，兩造就系爭婚姻有無婚姻意思之一致？
    經查：
    (一)按事實為法律關係發生之特別要件者，在消極確認之訴，應由被告就其存在負
      舉證之責任；又確認法律關係不成立之訴，原告如僅否認被告於訴訟前所主張
      法律關係成立原因之事實，以求法律關係不成立之確認，應由被告就法律關係
      成立原因之事實，負舉證之責；又確認法律關係不存在之訴，如被告主張其法
      律關係存在時，應由被告負舉證責任（參照司法院三十年院解字第二二六九號
      、最高法院二十年上字第七○九號、四十二年台上字第一七○號判例），本件
      原告起訴主張兩造間之婚姻關係不成立，為消極確認之訴，揆諸前揭解釋、判
      例，自應由被告先就主張之系爭婚姻關係成立負舉證責任。
    (二)被告聲請詢問之證人戴麗芬到庭證稱：「我是因為開店認識被告，被告對我
      說他有一女友，想跟她結婚，希望我當公證結婚的證人... 我在結婚前有見過
      原告一面，但不熟。... 原告在公證結婚當天，我因原告父母未到場而問她原
      因，她說嫁給外國人又沒財產，不敢讓父母知道，... 原告並未表示不結婚之
      意。」等語（見本院八十九年度婚字第四八七號卷〈以下簡稱前審卷〉第三一
      頁），證人戴立芬此部分證言與系爭婚姻關係之兩造婚姻意思是否一致無關，
      且其所知之兩造係男女朋友之情，乃聽聞被告所言，非其親見親聞之事實，此
      部分證言自難為被告有利之證據。證人洪滿霞證稱：「我與被告在佛學會認
      識，在他們結婚之前，我知道他們已經交往一年多了，我只聽過他們通電話，
      原告說她到了，被告就下去找她... 公證前我沒跟原告講過話，公證完，我有
      恭喜她。」等語，業經原告辯稱「我對證人講過我只是幫朋友而已，沒什麼好
      恭喜的」等語（見前審卷第三三頁），觀諸證人此部分證言可知，證人洪滿霞
      未見過原告與被告相處情形，則其所知兩造「交往一年多」之情，係其聽兩造
      通電話所知，然觀其所述兩造通電話之話語卻是一般「原告到了，被告下去接
      人」之情，以此得認兩造交往中，顯與社會一般觀念不符，此部分證言亦難為
      被告有利之證據。兩造於八十九年四月十六日簽定之切結書載明：「二、本
      人乙○答應甲○○小姐，在取得台灣身份證後，保證立刻辦理離婚，絕不拖延
      毀信。三、於離婚前後，屬於甲○○小姐，個人名下的動產及不動產，本人乙
      ○放棄所有權利，永不干涉。四、本人乙○在台灣尚未取得中華民國身份證之
      前，請甲○○小姐協助申請所有相關資料，不得異議。此項有關乙○在台取得
      Ｉ﹒Ｄ﹒之前，必須守法、有違法之事將不得異議，即刻簽字離婚，與甲○○
      無關。」等語，此有該切結書附前審卷第七頁可稽，而此切結書業經證人陳乙
      瑄及該切結書見證人陳秀金證稱：「（問：為何內容涉及被告取得臺灣身分證
      後，兩造立即辦理離婚之約定？）我不知道，這是兩造寫的，我不知道有這個
      約定，我在九十年四月份才改名為陳乙瑄，我是被告的朋友」、「（問：你在
      簽切結書之前認識原告？）在八十九年四月十六日簽切結書之前，在咖啡廳見
      兩造在喝咖啡，我沒跟兩造講話。第二次在八十九年四月十六日簽切結書時，
      我知道兩造間的事都是聽被告說的。」等語（見前審卷第一六二頁），是此部
      分亦難為被告有利之證據。被告稱兩造曾共遊台北、花蓮三天二夜等情，業
      為原告否認，被告就此並未提出證據以實其說，自難採信。
    (三)綜上，被告所提出之證據均未能證明兩造確有婚姻意思合致之事實，是被告主
      張之系爭婚姻卻具備婚姻意思合致之成立要件云云，與法未合，從而，系爭婚
      姻缺乏本國法規定之婚姻成立要件即成立婚姻之實質意思，參諸前揭說明，原
      告主張系爭婚姻關係不成立，為有理由。
七、本件事證已明，兩造其餘攻擊防禦暨舉證方法，核與本件判決結果不生影響，無
    庸一一論列，併此敘明。
八、訴訟費用負擔之依據：本件原告之訴為有理由，應依民事訴訟法第七十八條定之
    如主文第二項。
中　　　華　　　民　　　國　　九十一　　年　　　二　　　月　　二十七　　日
                              臺灣高雄地方法院家事法庭
~B法　　　官　楊智守
右為正本係照原本作成。
如不服本判決，應於送達後廿日內，向本院提出上訴狀並表明上訴理由，如於本
判決宣示後送達前提起上訴者，應於判決送達後十日內補提上訴理由書（須附繕本）。
中　　　華　　　民　　　國　　九十一　　年　　　二　　　月　　二十七　　日
~B法院書記官　賴易詮
